【裁判字號】    93,上訴,1001
【裁判日期】    950126
【裁判案由】    違反槍砲彈藥刀械管制條例
【裁判全文】
臺灣高等法院臺南分院刑事判決        93年度上訴字第1001號
上  訴  人
即  被  告  甲○○
選任辯護人  蔡碧仲律師
            李金樺律師
            陳偉展律師
上列上訴人因違反槍砲彈藥刀械管制條例案件，不服臺灣嘉義地
方法院93年度訴字第70號中華民國93年10月28日第一審判決（起
訴案號：臺灣嘉義地方法院檢察署檢察官92年度偵字第7598號）
，提起上訴，本院判決如下：
    主  文
原判決撤銷。
甲○○連續未經許可，持有槍枝、彈藥之主要組成零件，處有期
徒刑柒月，併科罰金新台幣參萬元，罰金如易服勞役，以銀元
佰元即新臺幣玖佰元折算壹日，扣案之土造槍機壹個（無撞針者
）、白色火藥肆分之壹瓶、黑色火藥壹瓶均沒收。
    事  實
一、甲○○明知未經許可不得持有槍砲彈藥之主要組成零件，竟
    未經許可，基於持有槍砲彈藥主要組成零件之概括犯意，於
    九十一年間，先自嘉義縣民雄鄉民雄國中旁一處模型店內購
    入槍砲彈藥主要組成零件槍機一個、再自衝天砲拆解而得槍
    砲彈藥主要組成零件白色火藥四分之一瓶。復基於意圖為自
    己不法之所有之概括犯意，於九十一年間，利用部隊多次至
    屏東縣恆春鎮保力山頭進行實彈演習而遺落，未取回子彈之
    機會，明知國軍實彈射擊後之未爆彈所有權仍屬於國家，連
    續將該離本人持有物之未爆彈侵占入己，將該軍用彈藥，其
    後拆解獲得槍砲彈藥主要組成零件黑色火藥一瓶，藏置於嘉
    義縣大林鎮大美里大埔美七一號之家中，嗣於九十二年十一
    月十九日下午一時十八分許，為警於其住處查獲，並扣得土
    造槍機一個（無撞針者）、白色火藥四分之一瓶、黑色火藥
    一瓶。
二、案經嘉義縣警察局水上分局報請臺灣嘉義地方法院檢察署檢
    察官偵查起訴。
    理  由
一、本案被告甲○○於犯罪時雖具有軍人身分，惟本案發覺時即
    九十二年十一月十九日被告已退伍而不具軍人身分，依軍事
    審判法第五條第二項之規定，應由法院審判，故本件被告犯
    罪時雖具有軍人身分，且為觸犯陸海空軍刑法之案件，本院
    應有審判權，核先敘明。
二、訊據上訴人即被告甲○○對於上揭事實坦白承承認，而警方
    確於被告之臥室內查獲土造槍機一個、白色火藥四分之一瓶
    、黑色火藥一瓶等物，此有嘉義市警察局水上分局之扣押筆
    錄一份附於警卷第七至第十四頁可證，而上開物品乃由於被
    告持有，業據被告之兄簡文彬證述明確（見警卷第四頁），
    並有土造槍機一個、白色火藥四分之一瓶、黑色火藥一瓶扣
    案可證，上開物品經送往內政部警政署刑事警察局鑑定認：
    「編號４中之一個槍機（無撞針者）為土造者：：」「一、
    黑色火藥：：檢出硝化甘油（Nitroglycerine；NG）、硝化
    纖維（Nitrocellulose；NC）、硝酸鉀（KNO3）、Dibutylp
    hthala te、Diohenylamine等成分，認係雙基發射火藥。二
    、白色火藥：：檢出硝化甘油（Nitroglycerine；NG）、硝
    化纖維（Nirocellulose；NC）、硝酸鉀（KNO3）、Dibutyl
    phthalate、Diohenylamine等成分，認係雙基發射火藥。
    另檢出過氯酸鉀（KCIO4）（可作為煙火類火藥之原料）、
    亞硝酸鉀（KNO2）（可作為氧化劑）等成分。」此該局九十
    三年三月十九日刑鑑字第○九三○○四七八六二號函一份附
    於本院卷第二十九頁、該局九十三年一月八日刑鑑字第○九
    二○二二三四三五號鑑驗通知書附於偵查卷第五十九頁可資
    為參佐，並經送往內政部詢問是否屬於槍砲彈藥之主要組成
    零件，回函稱：「送鑑扣案物二十三項，案內編號４之一個
    槍機（無撞針者）為土造，認定係屬本部八十六年十一月二
    十四日台（八六）內警字第八六七○六八三號公告之槍砲主
    要組成零件」「參據刑事警察局九十三年一月八日刑鑑字第
    ○九二○二二三四三五號鑑驗通知書鑑驗結果，送鑑黑色火
    藥及白色火藥，認均係雙基發射火藥，認定均屬本部八十六
    年十一月二十四日台（八六）內警字第八六七○六八三號公
    告之槍砲彈藥主要組成零件」此有該部九十三年五月四日內
    授警字第○九三○○七六二五○號函、九十三年八月四日內
    授警字第○九三○○七六七三七號函各一份附於原審卷第五
    十七、五十八、一０二、一０三頁可證。另原審復將扣案之
    黑色火藥送往國防部軍備局規格鑑測中心鑑定確認：「証物
    黑藥壹罐藥型為球型，成分兵分析為硝化纖維、硝化甘油、
    二苯胺、鄰苯二甲酸二定酯、硫酸鈉、碳酸鈣、硝酸鉀及石
    墨等物質，為軍用小口徑彈藥之球型發射藥，依成分含量研
    判，應屬點五０機槍彈或二０公厘機砲彈用發射藥。」此有
    該中心九十三年七月二日明符字第○九三○○○一三六六號
    函一紙附於原審卷第九十七頁可參，另本案所查獲之黑色火
    藥之重量高達二百六十多公克（見原審卷第九十七頁），應
    為被告數次侵占所得，綜上所述，被告自白與事實相符，堪
    以採信，本案事證明確，被告犯行堪以認定。
三、按國軍實彈射擊時，發現未爆或散（遺）廢彈者，應即報由
    軍、憲警機關（單位）處理，嚴禁隨意觸動、檢拾掩匿、棄
    置或非法收購、變賣，國軍實彈射擊通報作業程序及彈藥處
    理要點第二十三點定有明文，被告利用軍方實施射擊後所遺
    落，或為歷年來各部隊射擊完畢後，未尋獲之彈頭，予以侵
    占拆解持有黑色火藥一瓶，與被告持有土造槍機一個、白色
    火藥四分之一瓶，核係犯槍砲彈藥刀械管制條例第十三條第
    四項之持有槍砲彈藥主要組成零件罪、刑法第三百三十七條
    之侵占其他離本人持有物罪。其以一行為觸犯上開二罪名，
    有想像競合犯之關係，屬裁判上一罪，應從一重之持有槍砲
    彈藥主要組成零件罪處斷。公訴人雖未就被告侵占其他離本
    人持有物之犯行起訴，惟此部分犯行與前開公訴人起訴持有
    黑色火藥之犯行，且經本院認定有罪部分之犯行，有實質上
    一罪之關係，本院自得併予審理。被告先後持有槍機、白色
    火藥及黑色火藥等槍砲彈藥之主要組成零件之犯行，時間緊
    接，所犯係構成要件相同之罪，為連續犯，應依刑法第五十
    六條之規定，以一持有槍砲彈藥之主要組成零件罪論，並依
    法加重其刑。
四、原審對被告甲○○予以論罪科刑，固非無見；惟查被告並未
    持有軍用彈藥而予以侵占（詳如下述），原判決認被告另犯
    侵占軍用彈藥，尚有未合。被告上訴意旨否認此部分犯罪，
    為有理由，自應由本院將原審不當之判決，予以撤銷改判；
    爰審酌被告之前曾有飆車之公共危險前科紀錄、現有正當工
    作、犯罪雖對社會造成嚴重之危險性，幸未造成任何實害、
    犯後坦承犯行，態度良好等一切情狀，量處有期徒刑七月，
    併科罰金新台幣三萬元，罰金部分併諭知易服勞役之折算標
    準，以資懲戒。扣案之土造槍機一個（無撞針者）、白色火
    藥四分之一瓶、黑色火藥一瓶俱為違禁物，均應依刑法第三
    十八條第一項之規定宣告沒收。
五、原判決雖認公訴人雖未就被告侵占軍用彈藥之犯行起訴，惟
    此部分持有黑色火藥犯行與上開公訴人起訴持有白色火藥等
    之犯行，有實質上一罪之關係，自得併予審理，認被告此部
    分係犯陸海空軍刑法第六十四條第一項之侵占軍用彈藥罪云
    云。惟按侵占罪之成立，以擅自處分自己持有之他人所有物
    ，或變易持有之意為所有之意，而逕為所有人之行為，為其
    構成要件。訊據被告甲○○已矢口否認此部分犯行，且查被
    告於九十一年五月九日至十七日年度基地訓練任務，曾於屏
    東縣恆春鎮虎頭山火砲射擊陣地參與該連火力排八一迫砲實
    彈射擊，並無參與或協助二○機砲或五０機槍之實彈射擊之
    情事，業據被告服役原單位步八連所屬前連長游題嘉上尉查
    明稱：簡員於九十一年五月九日至十七日服役期間，係擔任
    本部步三營步八連火力排觀測班計算手乙職，負責八一迫砲
    執行射擊時，計算火砲射角及方向。該員並無參與或協助二
    ○機砲或五０機槍之實彈射擊（且本連並無五○機槍之建制
    武器）。本連於每日實彈射擊結後，依上級規定按各式彈藥
    領用數，將未用畢彈藥及射擊後之彈殼，全數繳回清點無誤
    ，並於實彈射擊結束後的當週休假前，均確依上級規定實施
    全連安全檢查，確保無彈藥外流之情事發生。又恆春基地之
    保力山等週邊地區，係三軍聯合實彈射擊訓練場地，使用已
    有數十年，平日為開式場地，唯實彈演習時當清晨，方管制
    民人及車輛進入。故該員所持之二○機砲或五０機槍（彈頭
    或彈殼），可能為空軍或航飛機實施射擊後所遺落，或為歷
    年來各部隊射擊完畢後，未尋獲之彈頭或彈殼。該員可能利
    用休假時，至訓場內撿拾廢棄彈藥，或退伍後至恆春遊玩時
    ，至訓場撿拾等情，有海軍陸戰隊陸戰九九旅九十四年十二
    月二十一日淮人字第○九四○○○三四二八號函暨所附報告
    附本院卷可稽。足見被告並未持有該軍用彈藥，甚為明灼。
    又無證據證明該未爆彈藥，具有殺傷力，尚難認係所列管之
    彈藥，即難以其所為，另犯陸海空軍刑法第六十四條第一項
    之侵占軍用彈藥等罪責，被告此部分所辯，尚可採信，因與
    上述有罪部分有實質上一罪關係，爰不另為無罪之諭知。
六、公訴意旨另以：被告於九十一年間某日，在其位於嘉義縣大
    林鎮大美里三鄰大埔美七一號住處，未經許可，持有槍機三
    個（除土造槍機外），因認被告涉犯槍砲彈藥刀械管制條例
    第十三條之罪嫌云云。惟查，扣案之槍機，除土造槍機（無
    撞針者）一個屬於槍砲彈藥之主要組成零件外，其餘均非屬
    槍砲彈藥刀械管制條例所規範之違禁物，此有內政部九十三
    年五月四日內授警字第○九三○○七六二五○號函一紙附於
    本院卷第五十七頁、五十八頁可參，公訴人認其餘之槍機三
    個，亦屬槍砲彈藥之主要組成零件，尚嫌無據，此外查無其
    他積極證據足資證明被告確有如公訴人所起訴之犯行，惟公
    訴人認此部分與前開本院判決有罪部分之犯行，有實質上一
    罪之關係，自不另為無罪之諭知。
七、據上論斷，應依刑事訴訟法第三百六十九條第一項前段、第
    三百六十四條、第二百九十九條第一項前段，槍砲彈藥刀械
    管制條例第十三條第四項，刑法第十一條前段、第五十六條
    、第四十二條第二項、第三十八條第一項第一款，現行法規
    所定貨幣單位折算新臺幣條例第二條，罰金罰鍰提高標準條
    例第二條，判決如主文。
本案經檢察官邱克斌到庭執行職務。
中    華    民    國    95    年    1     月    26    日
                  刑事第二庭    審判長法  官  葉居正
                                      法  官  莊俊華
                                      法  官  高明發
以上正本證明與原本無異。
如不服本判決，應於收受本判決後十日內向本院提出上訴書狀。
其未敘述上訴理由者並得於提起上訴後十日內向本院補提理由書
狀（均須按他造當事人之人數附繕本）「切勿逕送上級法院」。
                                      書記官  陳淑貞
中    華    民    國    95    年    1     月    27    日
附錄法條：
槍砲彈藥刀械管制條例第十三條
未經許可，製造、販賣或運輸槍砲、彈藥之主要組成零件者，處
三年以上十年以下有期徒刑，併科新台幣七百萬元以下罰金。
未經許可，轉讓、出租或出借前項零件者，處一年以上七年以下
有期徒刑，併科新台幣五百萬元以下罰金。
意圖供自己或他人犯罪之用，而犯前二項之罪者，處五年以上有
期徒刑，併科新台幣一千萬元以下罰金。
未經許可，持有、寄藏或意圖販賣而陳列第一項所列零件者，處
六月以上五年以下有期徒刑，併科新台幣三百萬元以下罰金。
第一項至第三項之未遂犯罰之。
刑法第三百三十七條  (侵占遺失物罪)
意圖為自己或第三人不法之所有，而侵占遺失物、漂流物或其他
離本人所持有之物者，處五百元以下罰金。


司法院資訊處製作；財團法人民間司法改革基金會備份。
